【裁判字號】    98,訴,479
【裁判日期】    980721
【裁判案由】    清償債務
【裁判全文】
臺灣高雄地方法院民事判決               98年度訴字第479號
原      告  甲○○
訴訟代理人  許清連律師
            李錦臺律師
            陳奕全律師
被      告  戊○○
            丁○○
            丙○○
兼 上 3 人  丙○○
法定代理人
共      同  丁玉雯律師
訴訟代理人
上列當事人間請求清償債務事件，經本院於民國98年7 月3 日言
詞辯論終結，判決如下：
    主      文
被告應連帶給付原告新台幣肆佰陸拾萬元及自民國九十七年九月
十八日起至清償日止按週年利率百分之五計算之利息。
訴訟費用由被告連帶負擔。
本判決於原告以新台幣壹佰伍拾萬元供擔保後得假執行。但被告
如以新台幣肆佰陸拾萬元為原告供擔保後免為假執行。
    事實及理由
一、本件原告起訴主張被告之被繼承人蔡學叡於民國96年5 月14
    日、6 月14日、7 月18日分別向伊借款美金40,020元（當時
    匯率計算為新臺幣1,331,465 元）、40,000元（換算為新臺
    幣1,320,600 元）、60,000元（換算為新臺幣1,967,700 元
    ），伊均以外匯轉帳交易提存款方式匯至其所有高雄銀行外
    匯活期存款帳戶000000000000號帳號內，合計借款金額為新
    臺幣（下同）4,619,765 元，而蔡學叡並於同年7 月18日簽
    立面額為460 萬元之本票及借期至97年7 月31日止之借據各
    1 紙予伊收執，嗣蔡學叡於屆期前之97年5 月30日業已死亡
    而未為上開借款之清償，而被告均為蔡學叡之繼承人，其等
    就此消費借貸債務自應負連帶清償責任，為此爰依消費借貸
    及繼承之法律關係提起本訴，並聲明求為判決被告應連帶給
    付460 萬元及自訴狀送達之翌日即97年9 月18日起至清償日
    止按年息5%計算之利息，且願供擔保請准宣告假執行。
二、被告則以蔡學叡原任職於美商美國總統輪船有限公司，其於
    94年之年收入即達1,904,790 元，與原告外遇後而於96年2
    月15日自該公司退休時，亦已領取退休金5,987,835 元，而
    其退休後至原告經營之霖大公司任職為木材進口貿易業務，
    其亦有薪資及仲介業務佣金，且其生前財產僅依不動產之公
    告現值計算即達7,714,225 元，其經濟情況優渥實無向原告
    借貸上開款項且將之置於外幣定存賺取較一般借款利息為低
    之外匯存款利息者，且依蔡學叡於罹癌後在97年1 月7 日寫
    給原告丙○○之信中尚提到其於高雄銀行七賢分行尚有存款
    可供原告戊○○、蔡妮燕就學至大學，足見該帳戶內之存款
    確係蔡學叡所有以作為子女教育基金之用，而原告所提之借
    據、本票均非出自蔡學叡之手，且該印文旁亦未有其親筆簽
    名，此自無從認定該文書之真正，而原告於97年4 月間即取
    走蔡學叡所有之高雄銀行存摺、印鑑，並於同年5 月16日執
    此將蔡學叡所有上開外幣定存予以結售，原告自有足夠時間
    偽造上開本票及借據，況該諸文書之簽立日期均為96年7 月
    18日，依一般常理，焉有借款在先，借據訂立在後之理者，
    蔡學叡自無向原告借款之情甚明，縱認蔡學叡確有向原告借
    取上開外幣之情，惟原告於前已對蔡學叡為債務之免除，其
    對原告已無債務之存在，且原告前曾贈與門牌編號高雄縣鳥
    松鄉○○路400 巷1 號房地予蔡學叡，後蔡學叡又將之售予
    原告，如原告未給付價金即獲有上開房地之登記，其自有不
    當得利，以該房地買賣價金1,430 萬元計算，原告自應將此
    返還予伊等，伊等即得以此主張抵銷，原告請求自屬無據等
    語為辯，並聲明求為判決駁回原告之訴及假執行之聲請，如
    受不利判決，且願供擔保請准免為假執行之宣告。
三、兩造不爭執之事項：
  (一)、原告於96年5 月14日、6 月14日及7 月18日均以高雄銀行
      外匯轉帳交易提存款方式，分別匯入美金40,020元、40,0
      00元及60,000元至被告之被繼承人蔡學叡所有位高雄銀行
      之000000000000號定存帳戶內，而原告則執有蓋有蔡學叡
      所有於高雄銀行所留印鑑印文之本票（發票日96年7 月18
      日，面額新台幣460 萬元，未載到期日）及借據（內載：
      一、茲向甲○○借款金額新台幣肆佰陸拾萬元整。二、該
      款額當日親收足訖無訛。四、借款期間訂自民國96年7 月
      18 日 起至民國97年7 月31日止。）各1 紙，嗣蔡學叡則
      已於97年5 月30日死亡。
  (二)、蔡學叡於96年1月31日自美商美國總統輪船公司台灣分公
      司提前退休，計自該公司領受4,504,920 退休金，嗣於97
      年1 月間乃向勞保局請領1,482,915 元之勞保老年給付。
  (三)、蔡學叡於97年1月7日因直腸癌而入住高雄長庚醫院，於1
      月9 日接受切除手術，同月18日出院，再於同年4 月19日
      入住該院，4 月21日接受人工血管植入手術，5 月30日因
      病危自動出院，蔡學叡住院期間，其兄蔡極及外甥郭峻男
      均曾到院照顧。
  (四)、原告於97年5 月16日乃執蔡學叡所有位高雄銀行上開帳戶
      之印鑑、存摺而將其內之外匯定存予以結售轉入蔡學叡所
      有活期儲蓄存款帳戶（000000000000號）。
  (五)、被告丙○○前曾以電話向高雄銀行七賢分行人員詢問辦理
      印鑑及存摺掛失手續，並於97年5 月26日至該分行要求派
      員至長庚醫院辦理，後該分行人員乙○○等人即於當日下
      午會同被告丙○○至院辦畢。
  (六)、蔡學叡於95年4 月13日乃出名以總價款1,430 萬元向洪正
      良買受門牌編號高雄縣鳥松鄉○○路400 巷1 號房地，並
      以原告所開立之高雄銀行支票為價款之部分給付，且該屋
      之裝修亦係由原告匯款予洪文育設計師，而該屋係於95年
      5 月9 日以買賣為原因移轉登記完畢，蔡學叡並於95年8
      月9 日以該屋設定2,000 萬元之第一順位抵押權予原告，
      原告亦持有蓋有蔡學叡所有上開印鑑印文之本票2 紙（發
      票日95年4 月13日、4 月25日，面額各1,430 萬元、470
      萬元，均未載到期日），該屋再於95年12月1 日以買賣為
      原因移轉登記於原告名下。
四、本院就兩造必要爭點所為之判斷：
  (一)、原告與蔡學叡間就系爭460 萬元匯款是否為借貸關係？
      原告於96年5 月14日、6 月14日及7 月18日均以高雄銀行
      外匯轉帳交易提存款方式，分別匯入美金40,020元、40,0
      00元及60,000元至被告之被繼承人蔡學叡所有位高雄銀行
      之000000000000號定存帳戶內，而原告則執有蓋有蔡學叡
      所有於高雄銀行所留印鑑印文之本票（發票日96年7 月18
      日，面額新台幣460 萬元，未載到期日）及借據（內載：
      一、茲向甲○○借款金額新台幣肆佰陸拾萬元整。二、該
      款額當日親收足訖無訛。四、借款期間訂自民國96年7 月
      18日起至民國97年7 月31日止。）各1 紙已如上述，是上
      開本票及借據既蓋有蔡學叡所有確屬真正之銀行開戶印鑑
      印文，且原告亦確有上開時日之各筆匯款，如無盜蓋偽造
      之情（原告曾執有該印鑑辦理前開帳戶之結售），該諸文
      書即屬真正而堪認其等間之借貸關係，茲就上情判斷如下
      ：
    (1)、查原告於96年5 月14日、6 月14日、7 月18日所匯入蔡
        學叡所有位高雄銀行000000000000號外匯活期存款帳戶
        之美金40,020元、40,000元、60,000元皆於存入當日轉
        入蔡學叡定存帳戶，前2 筆定存於97年2 月14日轉換成
        澳幣定存，至97年5 月16日解約入其外匯活期存款帳，
        當日結售成台幣入其活期儲蓄存款帳戶（000000000000
        ），後1 筆定存於97年2 月18日解約入其外匯活期存款
        帳戶，並於當日購買基金，嗣於97年5 月16日申請贖回
        ，贖回款於97年5 月21日入帳，翌日結售成台幣入其活
        期儲蓄存款帳戶乙節，此有高雄銀行七賢分行高銀賢存
        密字第0970000058號函在卷可稽（65頁），而蔡學叡所
        有位高雄銀行之外匯定存乃係原告於97年5 月16日執該
        帳戶之印鑑、存摺而予結售轉入蔡學叡所有活期儲蓄存
        款帳戶（000000000000號）亦如上述，又上開款項則均
        為被告丙○○在蔡學叡死後即行提領為償還房貸之用乙
        情，並為被告所自承（98年7 月3 日言辯筆錄），是系
        爭款項自原告匯入後既即以外幣定存或購買基金之形式
        繼續存在，繼則由原告予以解約存入蔡學叡所有位同銀
        行之活期儲蓄存款帳戶內，末則由被告丙○○領出使用
        ，此匯款之存續始末脈絡俱明，以其並無任何其他款項
        之介入摻雜，此與蔡學叡所有其他財產或存款、收入、
        退休金等自無任何關連而無須再行探究；
    (2)、蔡學叡係於96年1 月31日自美商美國總統輪船公司台灣
        分公司提前退休，計自該公司領受4,504,920 退休金，
        嗣於97年1 月間乃向勞保局請領1,482,915 元之勞保老
        年給付已如前述，並有勞工保險老年給付申請書暨給付
        收據、美商美國總統輪船公司台灣分公司提前退休特惠
        專案給付明細表等件在卷可稽，而蔡學叡於離職後乃向
        勞工保險局申請失業給付，並於96年3 月7 日起至同年
        8 月24日止均經該局核付失業給付各月26,340元乙節，
        亦有勞工保險局核定通知書附卷足憑（170-175 頁），
        另蔡學叡所領得之上開退休金業因替其父償債而無剩餘
        乙情，並經其兄即證人蔡極到庭證述在卷（98年4 月28
        日言辯筆錄），是證人蔡極既為蔡學叡之兄長而與被告
        具親誼關係，且如上述之蔡極在蔡學叡住院期間並曾到
        院照顧，以其與蔡學叡之關係原即至親，在蔡學叡病情
        嚴重期間亦長時至醫院為之照顧，與之自不可能存有嫌
        隙，其自無為不利於蔡學叡身後或屬其姪之被告戊○○
        、丁○○證言之可能，且核之蔡學叡於提前退休後乃申
        領勞保失業給付達6 個月，而被告就蔡學叡領得之鉅額
        退休金亦未見流向其所有銀行帳戶之說明，證人蔡極之
        上開所言應與事實相符而堪採信。則蔡學叡於提前退休
        時所領得之退休金既已全數用於償還父債之上，且原告
        為上揭匯款之時正值蔡學叡申領失業給付之期間，蔡學
        叡於原告為上揭匯款時之經濟情況應非如被告所辯之優
        渥，且此經濟情況與是否向人借款間亦無相當之關係；
    (3)、關於原告所為系爭匯款之性質及其來由，乃經俱於蔡學
        叡住院期間到院照顧之證人蔡極及蔡學叡之外甥郭峻男
        到庭分別證稱：「（問：蔡學叡是否曾經告訴過你，叫
        甲○○去銀行解約的事情？）於九十七年五月二十三日
        星期五，那天我有在醫院，那天丙○○到醫院問蔡學叡
        高雄銀行的印鑑及存摺在那裡，蔡學叡告訴他說這些東
        西放在車上，要她自己去找，後丙○○離開醫院之後，
        我問蔡學叡他應該沒有高雄銀行的帳戶，因為他一直有
        的都是華南銀行的帳戶，所以我問他為何會有這本存摺
        ，他當時告訴我說，這十幾萬的美金，他說這筆錢是他
        去年九十六年六、七月的時候，他有壹個朋友提供他十
        幾萬元美金要給他使用，我當時沒有問那位朋友是誰，
        我問他你沒有什麼不動產，如何讓人家抵押，他說他有
        簽壹張本票押在那邊，在上個星期，他說他有叫壹個丁
        小姐去銀行解約要去還那個朋友錢。（問：這個是之前
        人家借他的？）是。（問：關於這筆錢他有告訴過你兩
        次？）是，九十六年時六、七月的時候，說有壹個朋友
        無償借他十幾萬元美金，他說他想看看有沒有什麼事情
        可以做，因為之前他替我爸爸清償債務，所以他的退休
        金已經沒有了。... （問：你說九十六年六、七月的時
        候，蔡學叡說有位朋友無償借給他錢，當時借錢之目的
        為何？）他說想找一些工作來做。他那時已經沒有資金
        ，有壹個朋友要借他十幾萬元美金。」（蔡極，98年4
        月28日言辯筆錄）、「（問：是否見過原告？）見過，
        去年五月27日，之前我沒有見過。（問：五月二十七日
        當天有無發生什麼事情？）當天早上我七點十五日進去
        八一九○病房，二舅媽他說要載女兒去上學，於九點時
        我看到原告匆匆忙忙要進去，後我就進入我二舅舅的房
        間，他進來時我就坐著，我要看他們有無認識，我看我
        二舅並沒有叫我將他趕走，我有聽他們說什麼，原告說
        他原本要拿銀行存摺還他，好像有什麼借貸關係，就是
        原告原本要拿存摺給我二舅舅，問他們之前的債務關係
        如何解決，到電梯門口時，被我二舅媽拿走，我舅舅問
        本票、借據是否還在，原告就拿出來，我二舅說將本票
        、借據收回，有什麼事情就找大舅。... （問：五月二
        十七日原告離開之後，你二舅媽有無打電話過來？）約
        十分鐘過後，我二舅媽打電話到我手機，口氣很不好，
        很大聲說，那個女人走了沒有，我說走了，二舅媽說四
        百多萬是原告的，他要還給他，到了告別式前兩天，早
        上因為我守靈到凌晨六點多時，我二舅媽說，四百多萬
        ，不夠賠他丈夫壹條命，我不會還給他，那時我表弟坐
        在旁邊，他也聽得很清楚。」（郭峻男，98年6 月5 日
        言辯筆錄）等語，而被告於蔡學叡死亡後為遺產申報時
        ，並未將上開活期儲蓄存款帳戶內之存款列入遺產明細
        表中乙節，亦有遺產稅免稅證明書乙紙附卷可憑（43頁
        ），是證人蔡極、郭峻男既均為蔡學叡之至親且確於其
        住院期間在場長時照顧，其等於蔡學叡住院期間所生情
        事自應為知悉，且衡情應無故陷其至親死留鉅債待償之
        虞，而其等與被告併俱親誼關係，亦應無故為偏頗無關
        之原告而為不利被告證言之可能，加以被告為遺產申報
        時獨未將系爭款項列入，此與常情已違，而被告嗣更主
        張原告於前已免除蔡學叡系爭「債務」之與此否認借款
        互為矛盾之語，且核上開所述系爭匯款之來龍去脈與蔡
        學叡於當時之經濟情形，證人蔡極、郭峻男之上開所言
        應與事實相符而堪採信，則蔡學叡所有上開帳戶內之匯
        款，應確為原告於蔡學叡遭強制退休後無償借予其為創
        業使用，且此並為被告丙○○於蔡學叡死前即已知，而
        原告結售蔡學叡所有上開帳戶之舉應確係受蔡學叡之委
        託而為即明，故以蔡學叡確曾向原告為前開外匯之借款
        ，且原告執蔡學叡所有印鑑、存摺為上開帳戶之結清係
        受之委託而為，以其原得逕將系爭結售款移出蔡學叡所
        有帳戶而未為之，衡情其自無可能再於斯時逕執該印鑑
        盜蓋借據之理，上開借據、本票之印鑑印文自應為蔡學
        叡為系爭借款後所為，系爭460 萬元之匯款確為借貸關
        係至明，被告所辯並無足採。
  (二)、原告是否業已免除蔡學叡所負系爭債務？
      本件被告固以原告於蔡學叡生前業免除其所負系爭借款債
      務，其等對原告自已無債務之存在云云，並提出錄音譯文
      為證，惟此業為原告所否認，而查上開錄音係被告丙○○
      於97年12月26日主動打電話予原告而為，席間被告丙○○
      所言乃均圍繞在詢間借款事實之有無、借據本票之用印、
      蔡學叡之退休金、印鑑存摺之取得、財產狀況、情感糾葛
      、蔡學叡之照顧及死後喪葬等情，且對話時間亦長達數十
      分鐘之久，此有該錄音帶及錄音譯文在卷可稽（147-157
      頁），是上開錄音乃係被告丙○○在原告於97年9 月9 日
      提起本件訴訟3 個月後，經本院將前開借據、本票印文送
      請鑑定函覆（97年12月15日函知本院，見法務部調查查鑑
      定書，卷第85頁）通知其領回送鑑印章並請其訴訟代理人
      閱卷表示意見（97年12月23日公務電話紀錄，卷第93頁）
      後所為，於此顯係其在受不利之鑑定結果後經其刻意準備
      而為甚明，而通觀其全篇對話乃係以借款之事實為其中心
      ，並刻意質之其已為訴訟答辯之借款過程、經濟情況等情
      ，以前開所述被告丙○○於蔡學叡死前即應已知系爭借款
      存在之事實，其上開錄音應有介入誘導以致有誤引虛偽陳
      述危險性之意圖，且蔡學叡有無系爭借款之事實業經兩造
      為訴訟之攻防，並為各項證據之提出，基於證據保全之必
      要性及手段方法之社會相當性考量，其證據能力應否承認
      實非無疑（最高法院94年台上字第2001號裁判意旨參照）
      ，縱認原告之陳述係出於自由意思任意為之，且無受不當
      誘導或有截取片段之情事，惟依該錄音譯文與之有關者乃
      謂：「... 最後我去醫院看他的時候，我有跟他講，他說
      丙○○有寫200 個字對不起給他... 學叡，跟我講，妳寫
      這個是為了要減輕妳的罪惡感，我說她有寫表示想要改過
      ，那不錯。她如果真是寫了200 字對不起，表示她會陪你
      走完人生最後一段，如果是這樣的話... 如果陳老師有這
      樣寫的話，你跟我借的錢，我可以不跟你要，我要知道她
      確實有好好的照顧你... 現在告訴妳，460 萬是怎麼來的
      ，如果學叡在的話，這個錢我不會跟他要，就不是借的嗎
      ？就是給他的嗎？我現在跟妳講我為什麼要跟他要，第一
      個妳沒有好好照顧學叡.. 」 等語，以被告主張原告已免
      除系爭借款者係因被告丙○○已書寫200 個字對不起予蔡
      學叡云云，然依上開譯文所示，此200 字對不起僅係其不
      向蔡學叡追索之片斷意思，其仍附有被告丙○○須好好照
      顧蔡學叡陪他走完人生最後一段之其他「條件」，而觀該
      譯文已示原告嚴重質疑被告丙○○未妥為照顧蔡學叡（15
      0 頁反面），且蔡學叡於此後並在其死前半個月竟復指示
      原告將上開帳戶予以結清，並對證人蔡極表示解約要將錢
      還予貸與人已如上述，則其是否曾經原告免除債務且亦欲
      將此留予被告丙○○已非無疑，加以證人蔡極為上開證言
      時並陳以「（問：這幾天有幾次看到丙○○？）星期二或
      是三的時候，二十一號的時候蔡學叡叫我打電話給丙○○
      不要再去找他，丙○○這段期間不常去，只是偶而去看一
      下.. 」 等語，而被告丙○○於其夫住院後死亡前亦僅因
      此請假5日 （卷第252 頁），被告丙○○於蔡學叡死亡前
      是否有如原告不為追討所附須「妥為照顧蔡學叡」之主觀
      道德條件即非無疑，況依該譯文原告亦僅陳及不為追索之
      語，此債權人在時效期間內尚不為追索權之行使與其主動
      向債務人表示免除債務二者間本屬有間，而被告復未另行
      舉證證明原告已向蔡學叡表示債務免除之事實，被告所辯
      原告於蔡學叡生前已免除其所負借款債務云云自為無據，
      其等自仍繼承此之債務甚明。
  (三)、被告得否以門牌編號高雄縣鳥松鄉○○路400 巷1 號房地
      之移轉主張以其可得利益為抵銷？
      被告固以蔡學叡受原告贈與前開房地後復將之售予原告，
      原告就此至少即受有1,430 萬元買賣價金之不當得利而得
      為抵銷云云，並提出高雄縣仁武鄉地政事務所異動索引及
      引述證人蔡極所述「以前有聽過甲○○曾經贈與壹個不動
      產給蔡學叡」之語為證，惟此業為原告所否認，而查蔡學
      叡於95年4 月13日乃出名以總價款1,430 萬元向洪正良買
      受門牌編號高雄縣鳥松鄉○○路400 巷1 號房地，並以原
      告所開立之高雄銀行支票為價款之部分給付，且該屋之裝
      修亦係由原告匯款予洪文育設計師，而該屋係於95年5 月
      9 日以買賣為原因移轉登記完畢，蔡學叡並於95年8 月9
      日以該屋設定2,000 萬元之第一順位抵押權予原告，原告
      亦持有蓋有蔡學叡所有上開印鑑印文之本票2 紙（發票日
      95年4 月13日、4 月25日，面額各1,430 萬元、470 萬元
      ，均未載到期日），該屋再於95年12月1 日以買賣為原因
      移轉登記於原告名下已如上述，並有不動產買賣契約書、
      支票、價款收付明細表、存摺明細、工程項目明細表、入
      戶電匯匯款回條、匯款申請書、本票、土地暨建物登記第
      一類謄本、土地暨建物所有權狀等件在卷可稽，且上開本
      票所留之印文經本院與系爭借據及高雄銀行留存印鑑等為
      比對結果亦確為同一無訛（被告於辯論終結後具狀表示反
      對列為不爭執），是上開房地之買賣價金及裝修款既全部
      均為原告所支付，且蔡學叡於受登記後並確留有蓋有其印
      鑑印文而屬真正之上開本票2 紙由原告予以留存，並為原
      告設定2,000 萬元之第一順位抵押權予以為擔保，此情與
      親人間慣為之單純贈與已屬有間，其產權登記之真實情況
      ，自不得憑證人蔡極僅屬聽聞而未詳查其關連之偶一二語
      即得逕認，而蔡學叡就該抵押權擔保之債額並未見有可清
      償之情形或能力，以其於買賣移轉登記後復向原告為系爭
      鉅額之借款待創事業，該移轉登記之實情，應非如登記原
      因之買賣形式甚明，否則如確係售出房地，其至少即餘有
      1 千多萬元資金而何須再向人借取數百萬元者，此顯與常
      情不符，則以上開房地之登記、資金移轉等情以觀，該移
      轉行為顯非為買賣而較似於原物返還之情形，綜此，上揭
      房地之移轉始末，應以原告主張之借名登記較符常情，原
      告與蔡學叡間就該房地之轉移，自無何利益產生之情事，
      原告於此即無受有不當得利之可能，被告主張以原告可得
      受之利益與系爭借款抵銷自為無據。
五、綜上所述，原告與蔡學叡間就系爭460 萬元之匯款確為借貸
    關係，而原告就此並未對蔡學叡為債務之免除，且原告就上
    開房地之移轉因僅係借名登記之回復而未受有任何利益，被
    告並未繼承任何債權而得以之與系爭借款抵銷，系爭借款債
    權自仍存在，今被告既繼承蔡學叡所負系爭借款債務，從而
    原告依消費借貸及繼承之法律關係請求被告應連帶給付460
    萬元及其遲延利息，依法即無不合，自應予以准許。
六、本件兩造均陳明願供擔保請准為假執行或免為假執行之宣告
    ，經核均無不合，爰分別酌定相當之擔保金額准許之。
七、據上論結，本件原告之訴為有理由，合依民事訴訟法第85條
    第2 項、第390 條第2 項、第392 條，判決如主文。
中    華    民    國    98    年    7     月    21    日
                        民事第一庭    法  官  黃宏欽
正本係照原本作成。
如不服本判決，應於送達後20日內，向本院提出上訴狀並表明上
訴理由，如於本判決送達前提起上訴者，應於判決送達後10日內
補提上訴理由書（須附繕本）。
中    華    民    國    98    年    7     月    21    日
                                書記官  陳心儀


司法院資訊處製作；財團法人民間司法改革基金會備份。
